【裁判字號】    89,訴,320
【裁判日期】    890927
【裁判案由】    損害賠償
【裁判全文】
臺灣新竹地方法院民事判決  八十九年度訴字第三二Ｏ號
    原      告  姜維經即祭祀公業姜義豐管理人
    訴訟代理人  魏早炳律師
                陳恩民律師
                魏翠亭律師
    被      告  台灣中小企業銀行竹東分行
                            設.
    法定代理人  方碧蓮      住.
    訴訟代理人  甲○○      住.
                乙○○      住.
右當事人間請求損害賠償事件，本院判決如左：
    主      文
原告之訴及假執行之聲請均駁回。
訴訟費用由原告負擔。
    事      實
甲、原告方面：
  一、聲明：
    （一）被告應給付原告新台幣（下同）一百萬元及自起訴狀繕本送達被告翌日起
          至清償日止，按年息百分之五計算之利息。
    （二）願供擔保請准宣告假執行。
  二、陳述：
    （一）祭祀公業姜義豐於民國八十三年間，在被告銀行存有新台幣（下同）一百
          萬元之定期存款，在辦理存款之開戶手續時，係以當時祭祀公業管理人姜
          一鳴及派下員代表姜武江、姜文煥三人之名義及印鑑章與被告往來，約定
          嗣後有關存款之領取或其他手續，均應由上開三人出具原留存印鑑出名申
          請始得辦理，以牽制管理人之專擅行為，保障祭祀公業之權益，是以被告
          於辦理存款之相關手續時，自應依據前開三人共同具名申請始得辦理，否
          則當初即無留存三顆印鑑之必要。被告銀行明知前開情事，竟任由祭祀公
          業當時之管理人姜一鳴獨自申請更換印鑑，將前揭印鑑變更為其一人之印
          鑑，並准許姜一鳴於存款到期前辦理解約，致原告之前開存款遭姜一鳴私
          自領出侵吞花用，而使原告受有損害，姜一鳴因侵占業務上所持有之物，
          亦經台灣高等法院判處有期徒刑一年確定。
    （二）台灣中小企業銀行總行、世華聯合商業銀行、中國農民商業銀行、華南商
          業銀行之作業規定，及郵政作業規則第二百七十八條規定，均明定申請更
          換印鑑時，應先填具申請書，簽蓋原留印鑑，申請書上新舊印鑑式樣各欄
          應分別加蓋新舊印鑑，申請人處則加蓋原留印鑑卡客戶簽章處印鑑，惟被
          告竟僅憑祭祀公業管理人姜一鳴之函文即准其更換印鑑，不但違反其作業
          規定，更違背雙方之約定義務。
    （三）按債權人基於債之關係，得向債務人請求給付，給付不以有財產價格者為
          限，不作為亦得為給付，民法第一百九十九條定有明文。被告違反前開義
          務，任由姜一鳴一人申請更換印鑑及中途解約之手續，致定期存款遭姜一
          鳴花用殆盡，而使原告受有損害，依民法第二百二十七條規定，被告應負
          損害賠償之責任。縱認被告任由姜一鳴領取原告存款係未依債之本旨清償
          ，而不生清償之效力，原告亦得依兩造間之消費寄託契約請求被告返還存
          款。爰依債務不履行及消費寄託之法律關係，請求被告應給付原告一百萬
          元及自起訴狀繕本送達被告翌日起至清償日止，按年息百分之五計算之法
          定遲延利息。
  三、證據：提出存證信函一件、台灣中小企業銀行竹東分行函一件、台灣高等法院
      八十六年度上字第四三四七號刑事判決一件、新竹縣北埔鄉公所函、祭祀公業
      姜義豐管理暨組織規約一件、郵政規則一件、農民銀行作業規則一件、華南銀
      行作業規則一件（以上均為影本）。
乙、被告方面：
  一、聲明：
    （一）原告之訴駁回。
    （二）如受不利判決，請准供擔保免為宣告假執行。
  二、陳述：
    （一）祭祀公業姜義豐之前任管理人姜重鋆於八十一年八月一日至被告分行以「
          祭祀公業姜義豐（管理人）姜重鋆」之戶名開立定期存款帳戶並簽立印鑑
          卡，於八十四年一月十七日因管理人變更，而將戶名變更為「祭祀公業姜
          義豐姜一鳴」，從而有關消費寄託契約之變更自應以「祭祀公業姜義豐姜
          一鳴」之名義為之。
    （二）印鑑卡上留存之印鑑僅係作為存款戶與銀行間領款往來之依據，而屬契約
          內容之一部分，是印鑑之變更為契約內容之變更，自應由契約當事人為之
          ，而被告內部作業規則有關申請印鑑變更時需簽蓋原留印鑑之規定，僅係
          被告內部之規定，與消費寄託契約內容變更之合法與否並不相關，且變更
          印鑑時是否必須簽蓋原留印鑑始得辦理並非金融業界之慣例，此由第一商
          業銀行、彰化商業銀行、台灣省合作金庫更換印鑑之作業規定及申請書並
          無須簽蓋原留印鑑即可得知。本件存戶名稱既為「祭祀公業姜一鳴」，由
          祭祀公業姜義豐當時之管理人姜一鳴向被告申請更換印鑑，並蓋妥祭祀公
          業姜義豐及姜一鳴之印章，當然於法有據，且姜一鳴於申請更換印鑑時，
          除提出新竹縣北埔鄉公所函證明其為該祭祀公業之管理人外，並由祭祀公
          業來函，函文之內容為「自即日起由本祭祀公業姜義豐管理人姜一鳴以公
          印及管理人印章掌管」，被告准予辦理已善盡注意義務，並無可歸責之事
          由。
    （三）原告雖稱「祭祀公業留存四顆印鑑代表雙方有特別約定，從而須依特別約
          定處理」，然留存四顆印鑑僅係領取存款時須憑全部留存之印鑑，並不等
          同於變更契約內容時亦須簽蓋四顆印鑑始得辦理，倘原告仍認為兩造對於
          變更契約之方式定有特別約定，自應就此負舉證責任。
    （四）況本件祭祀公業管理人姜一鳴於八十五年三月十二日辦理系爭定期存款之
          解約手續後，將該筆存款轉存於該祭祀公業位於台灣中小企業銀行股份有
          限公司龍潭分行之帳戶，仍為祭祀公業派下員所公同共有，原告並未受有
          任何損害，嗣後係因姜一鳴私自領出侵吞而致原告受有損害，而非被告之
          行為所造成，是以原告所受損害與被告之行為間並無相當因果關係。
  三、證據：提出印鑑卡三件、定期存單影本三紙、新竹縣北埔鎮鄉公所函影本一件
      、祭祀公業姜義豐函一件、祭祀公業管理暨組織規約一件、印鑑更換申請書一
      件、第一商業銀行存戶更換印鑑申請書暨作業規則一件、台灣省合作金庫存戶
      更換印鑑申請書暨作業規則一件、彰化商業銀行業務往來印鑑更換申請書一件
      、轉帳收入傳票二紙、台灣中小企業銀行總行函一件（以上均為影本）。
丙、本院依職權函請世華商業銀行及台灣中小企業銀行營業部檢送關於變更印鑑之作
    業規定，並詢問有關印鑑變更之手續。
    理      由
一、本件原告主張：祭祀公業姜義豐於八十三年間，在被告銀行存有一百萬元之定期
    存款，開戶時係以當時祭祀公業管理人姜一鳴及派下員代表姜武江、姜文煥三人
    之名義及印鑑章與被告往來，約定嗣後有關存款之領取或其他手續，均應由上開
    三人出具原留存印鑑出名申請始得辦理，以牽制管理人之專擅行為，詎被告竟違
    反其注意義務，任由管理人姜一鳴獨自申請更換印鑑，將前揭印鑑變更為其一人
    之印鑑，並准許姜一鳴於存款到期前辦理解約，致原告之前開存款遭姜一鳴私自
    領出侵吞花用，而使原告受有損害，原告自得本於債務不履行之法律關係請求被
    告賠償其損害，且縱認被告任由姜一鳴違法取款係未依債之本旨清償，而不生清
    償之效力，原告亦得依消費寄託契約請求被告返還存款，爰依債務不履行及消費
    寄託之法律關係，請求被告應給付原告一百萬元及自起訴狀繕本送達被告翌日起
    至清償日止，按年息百分之五計算之法定遲延利息等情。
二、被告則以：印鑑卡上留存之印鑑僅係作為存款戶與銀行間領款往來之依據，而屬
    契約內容之一部分，是以印鑑之變更為契約內容之變更，自應由契約當事人為之
    ，而被告之作業規則僅係被告銀行內部之規定，與契約內容變更之合法與否並不
    相關，且變更印鑑時是否必須簽蓋原留印鑑始得辦理並非金融業界之慣例，本件
    存戶名稱既為「祭祀公業姜一鳴」，則由祭祀公業姜義豐當時之管理人姜一鳴向
    被告申請更換印鑑，並蓋妥祭祀公業姜義豐及姜一鳴之印章，當然於法有據，被
    告已善盡注意義務，並無可歸責之事由，倘原告認為本件存戶與被告間對於變更
    契約內容有特別約定，自應就此負舉證責任。況姜一鳴辦理系爭定期存款之解約
    手續後，仍將該筆存款轉存於祭祀公業姜義豐位於台灣中小企業銀行股份有限公
    司龍潭分行之帳戶，為祭祀公業派下員所公同共有，原告並未受有任何損害，嗣
    後係因姜一鳴私自領出侵吞而致原告受有損害，並非被告之行為所造成的等語置
    辯。
三、經查，祭祀公業姜義豐之前任管理人姜重鋆分別於八十三年九月一日及九月二日
    ，以「祭祀公業姜義豐代表人姜重鋆先生」之名義，向被告辦理各五十萬元之定
    期存款，前開二筆定期存款分別於八十四年九月一日及九月二日到期，當時之管
    理人姜一鳴於八十四年九月十八日以「祭祀公業姜一鳴先生」之名義，將前開一
    百萬元辦理一年之定期存款，並將原留存於印鑑卡上祭祀公業姜義豐、姜一鳴、
    及派下員姜武江、姜文煥共四顆印鑑，變更為祭祀公業姜義豐及姜一鳴之兩顆印
    鑑，而姜一鳴於八十五年三月十二日即向被告解約等情，有被告所提印鑑卡及定
    期存單影本在卷可按，而系爭定期存款存單上存款人係記載為「祭祀公業姜一鳴
    先生」，應認系爭存款係姜一鳴以祭祀公業姜義豐管理人之身分向被告辦理，合
    先敘明。
四、原告雖主張其與被告間變更印鑑之手續，應由姜一鳴、姜武江、姜文煥三人出具
    原留存印鑑出名申請始得辦理，然為被告所否認，是以本件之爭點即為姜一鳴是
    否得未出具原留存印鑑，而為印鑑之變更。按印鑑卡上留存之印鑑係作為存款戶
    與銀行間領款往來之依據，而屬契約內容之一部分，是印鑑之變更自應由契約當
    事人為之。本件存款人既為「祭祀公業姜一鳴」，而依祭祀公業姜義豐管理暨組
    織規約第七條規定，「本公業設管理人一人，管理人對外代表本祭祀公業及處理
    本公業一切業務」，則祭祀公業姜義豐欲與被告變更契約內容時，自應由祭祀公
    業管理人代表祭祀公業與被告為之。而被告作業規則中有關申請印鑑變更時需簽
    蓋原留印鑑之規定，僅係被告提供其員工參考之規定，並非不得變更之強制規定
    ，倘存款人欲變更原留存之印鑑，依據契約自由之原則，契約當事人自得本於雙
    方之合意為契約之變更，且留存印鑑之目的在於防免未經存款人同意者擅自領取
    存款，存款人自得依其考量，與受寄人約定留存何種印鑑，存款人若有需要變更
    印鑑，亦得與受寄人為變更印鑑之約定。姜一鳴在接任祭祀公業姜義豐管理人之
    職務後，雖於八十四年一月十七日將印鑑卡上留存之印鑑變更為祭祀公業及姜一
    鳴、姜武江、姜文煥四顆印鑑，惟此係祭祀公業姜義豐管理人姜一鳴與被告間關
    於提款時須出具前開印鑑之約定，因姜武江、姜文煥並非祭祀公業姜義豐之管理
    人，亦非本件消費寄託契約之當事人，關於系爭契約內容之變更並無需姜武江、
    姜文煥出名且出具印鑑始得辦理，而姜一鳴於同年九月十八日再為印鑑之變更時
    ，仍為祭祀公業姜義豐之管理人，自有代表該祭祀公業之權限，則其以祭祀公業
    姜義豐管理人之身分與被告為變更印鑑之約定，雖未出具姜武江、姜文煥之印鑑
    ，變更之約定當屬有效，並同時拘束祭祀公業姜義豐及被告。
五、原告雖主張被告違反其注意義務而使原告受有損害，惟查：姜一鳴向被告申請變
    更印鑑時，被告已確認姜一鳴為祭祀公業姜義豐之代表人，而姜一鳴本於管理人
    之身分與被告為變更印鑑之約定，被告即受到此項契約內容之拘束，姜一鳴出具
    其留存之印鑑辦理解約，被告即應依約返還存款，並無任何違反注意義務之處，
    且姜一鳴係以祭祀公業姜義豐管理人之身分領取存款，該筆存款於解約後仍為祭
    祀公業姜義豐之派下員所公同共有，原告並未受有任何損害，原告嗣後係因管理
    人姜一鳴之侵占行為始受有損害，是以，原告前開主張即非可採。又被告既已於
    八十五年三月十二日將前開定期存款返還予祭祀公業姜義豐管理人姜一鳴，應認
    為已依債之本旨為清償，業已履行其返還寄託物之義務，從而原告再依消費寄託
    之法律關係請求被告返還寄託物，亦屬無據。
六、綜上所述，原告既未能證明被告有何違反注意義務之情事，且被告亦已依約返還
    寄託物，則原告依債務不履行及消費寄託之法律關係，請求被告應給付原告一百
    萬元及自起訴狀繕本送達被告翌日起至清償日止，按年息百分之五計算之法定遲
    延利息，於法尚有未合，應予駁回。
七、原告之訴既經駁回，其假執行之聲請，已失所附麗，亦應予駁回。
八、本件判決之基礎已臻明確，兩造其餘攻擊防禦方法及舉證，核與判決無影響，爰
    不另一一論述，併此敘明。
據上論結，本件原告之訴為無理由，依民事訴訟法第七十八判決如主文。
中      華      民      國    八十九    年      九      月    二十七    日
                                  臺灣新竹地方法院民事第二庭
~B審判長法      官  陳國成
~B      法      官  李承訓
~B      法      官  雷雅雯
右為正本係照原本作成。
如對本判決上訴須於判決送達後二十日內向本院提出上訴狀。
~B法院書記官  洪儷容
中      華      民      國    八十九    年      九      月    二十七    日


司法院資訊處製作；財團法人民間司法改革基金會備份。
